臺灣高等法院民事裁定
109年度家上字第113號
抗  告  人  羅恩庭  
代  理  人  羅愛玲律師
抗  告  人  黃麗君  
代  理  人  紀冠伶律師

上列當事人間請求離婚等事件，兩造對於中華民國109年3月9日
臺灣新北地方法院107年度婚字第881號第一審判決中關於子女親
權（含會面交往）、給付扶養費部分各自聲明不服，本院改依家
事非訟程序審理，裁定如下：
    主      文
兩造抗告均駁回。
抗告費用由兩造各自負擔。
    事實及理由
一、按當事人就家事訴訟事件與家事非訟事件之終局裁判聲明不
    服者，除別有規定外，適用上訴程序；但當事人僅就家事非
    訟事件之第一審終局裁定全部或一部聲明不服者，適用家事
    非訟事件抗告程序，此觀家事事件法第44條第1項、第3項規
    定自明。查，本件抗告人丙○○就原判決關於確認兩造間之婚
    姻關係無效（家事訴訟事件）；及關於兩造所生未成年之子
    乙○○（民國000年0月00日生）與抗告人甲○○間之會面交往方
    式（家事非訟事件）聲明不服（見本院卷第29頁），嗣又撤
    回關於確認婚姻關係無效之上訴（見本院卷第79頁），僅就
    甲○○與乙○○之會面交往方式聲明不服（見本院卷第123頁）
    ；另甲○○本即就原判決關於乙○○權利義務之行使或負擔（下
    稱親權），及扶養費超過新臺幣（下同）5000元部分聲明不
    服（見本院卷第41頁、第123頁）；故依上說明，本件應依
    家事非訟事件之抗告程序審理（未繫屬本院者，不予贅述）
    ，合先陳明。
二、經查：
　　㈠、兩造雖已辦理結婚登記，卻因欠缺結婚之法定要件，經
        原法院判決確認婚姻關係無效且確定在案，則兩造所生
        未成年之子乙○○即屬非婚生子女，其自幼由丙○○撫育，
        視為認領，原法院依民法第1069條之1準用同法第1055
        條、第1055條之1規定，以兩造感情已逝，裂痕甚深，
        已無互信基礎，實難期待兩造可理性溝通與協調，恐有
        相互牽制或意氣用事致延誤子女事務處理之虞，倘兩造
        共同行使親權，並不符合乙○○之最佳利益為由，裁定乙
        ○○之親權由丙○○單獨任之；並酌定甲○○與乙○○會面交往
        方式如原判決附表（下稱附表）所示；暨斟酌新北市10
        7年度每人每月平均消費支出、最低生活費用，認乙○○
        每月扶養費以2萬1000元為當，再佐以兩造資力，定父
        丙○○、母甲○○負擔比例為2：1，命甲○○自107年9月1日
        起至乙○○成年之日前，按月於每月10日前給付扶養費70
        00元，及自親權行使裁定確定後，如有遲誤履行1期時
        ，其後6期視為到期，於法均核無不當。
　　㈡、甲○○抗告意旨略以：乙○○之親權宜由兩造共同行使，並
        由丙○○為主要照顧者，較符合乙○○之最佳利益；又伊每
        月薪資約3萬元，尚需扶養另外兩名非婚生子女黃郁翔
        （106年7月15日生）、黃紹恩（107年11月2日），乙○○
        扶養費超過5000元部分，實已無力負擔，求為將原判決
        關於親權行使及扶養費超過5000元部分廢棄，改由兩造
        共同行使乙○○親權，並由丙○○擔任主要照顧者云云，並
        舉原法院家事調查官108年度家查字第79號調查報告為
        證（見原審卷㈡第117至123頁）。但查：
　　　　⒈關於酌定親權部分：
 　　　　 ⑴、法院為親權行使之裁判時，除得參考社工人員之
              訪視報告或家事調查官之調查報告外，應依子女
              之最佳利益，審酌一切情狀，並應注意子女之年
              齡、性別、意願及人格發展之需要；父母之品行
              、經濟能力及生活狀況、父母保護教養子女之意
              願及態度；父母子女或未成年子女與其他共同生
              活之人間之感情狀況；父母之一方是否有妨礙他
              方對未成年子女親權之行為、傳統習俗、文化及
              價值觀等事項綜合判斷定之，此觀民法第1055條
              之1第1項、第2項規定即明。準此可知，家事調
              查報告僅係供法院作為親權行使裁判時之參考之
              一而已，並無拘束法院之效力。
　　　　  ⑵、原法院除參考家事調查官之家事調查報告外，另
              函新北市政府社會局囑託社團法人中華民國兒童
              人權協會派員訪視兩造，其調查報告（下稱社會
              局調查報告）綜合評估兩造之監護意願、經濟能
              力、親子關係及乙○○之受照顧情形、探視安排等
              情狀，提出丙○○較甲○○更能勝任乙○○監護人及照
              顧者一職，且有同住之乙○○祖母可以一起分工照
              料乙○○之親權建議(見原審卷㈠第155頁）；經審
              酌後，認乙○○現由丙○○及其母撫育照料，乙○○與
              丙○○關係緊密且互動良好，乙○○因兩造分居前，
              甲○○自身工作十分忙碌而與乙○○相處時間甚少，
              然並未影響乙○○對甲○○之情感，且兩造尚能依協
              議進行會面交往，並能彼此調整會面時間，堪認
              丙○○足以擔任乙○○之親權人。其次，丙○○因甲○○
              於兩造婚姻經宣告無效前，先後與不同男子交往
              ，並生下黃郁翔（106年7月15日生）、黃紹恩（
              107年11月2日生），致丙○○感情受創既深且鉅，
              因而發生爭執與摩擦，兩造之裂痕已深，已無互
              信與互諒基礎，倘由兩造共同行使親權，實難保
              證必可理性溝通與協調，甚恐有相互牽制或意氣
              用事致延宕處理乙○○事務處理之虞，並非有利於
              乙○○之最佳安排。準此，由丙○○單獨行使對乙○○
              之親權，較符合乙○○之最佳利益。故為乙○○之最
              佳利益，裁定乙○○之親權由丙○○一人單獨任之，
              於法並無不當。
　　　　  ⑶、是以，甲○○以家事官之調查報告曾提及「評估兩
              造共同行使親權，由丙○○擔任主要照顧者應具可
              能性」（見原審卷㈡第123頁）為由，主張乙○○之
              親權行使由兩造共同行使，始符合乙○○之最佳利
              益云云，並無可取。　　  　  
　　　  ⒉關於扶養費部分：
　　　　　⑴、按父母對於未成年子女之扶養義務，不因結婚經
              撤銷或離婚而受影響，民法第1116條之2定有明
              文；其次，扶養之程度，應按受扶養權利者之需
              要，與負扶養義務者之經濟能力及身分定之；負
              扶養義務者有數人而親等同一時，應各依其經濟
              能力、分擔義務，同法第1119條、1115條亦有明
              文。
　　　　　⑵、原法院審酌乙○○與丙○○同住在新北市板橋區內，
              即將年滿7歲之國小學生，並參考行政院主計總
              處公布新北市107年度平均每人每月消費支出2萬
              2419元，最低生活費則為1萬4385元（見本院卷
              第127至129頁），認其每月扶養費以2萬1000元
              為適當；再參以兩造自101年至106年度之所得，
              另丙○○名下尚有房屋（含座落基地）一戶及汽車
              乙輛，甲○○則無不動產（見原審卷㈠第61至83頁
              、第87至98頁稅務閘門財產所得調件明細表）；
              丙○○每月薪資5萬元、甲○○每月薪資則為3萬5000
              元（見原審卷㈠第151頁），丙○○經濟能力較甲○○
              為佳，定兩造就乙○○之扶養費用負擔比例為2：1
              ，於法核無不當。
　　　　　⑶、甲○○雖以伊尚有兩名非婚生子女需要扶養，乙○○
              每月扶養費用以2萬1000元計算顯屬過高為由，
              主張應以每月扶養費改為1萬5000元為當云云。
              但查：
　　　　　　　①、行政院主計總處就我國各縣市所為之家庭收
                  支調查報告中「消費支出」之項目，包含食
                  品費、飲料費、衣著及鞋襪費用、燃料及水
                  電費、家庭設備及家事管理費、保健醫療費
                  用、運輸通訊費用、娛樂教育及文化服務費
                  用與其他雜項支出，已包含日常生活所需之
                  食衣住行育樂各項費用在內，故該項消費支
                  出應可包含扶養未成年子女所需之各項費用
                  。準此以觀，原法院審酌該處公布107年度
                  新北市每人每月平均消費支出為2萬2419元
                  ，另參以該市每月每人最低生活費為1萬438
                  5元，再佐以乙○○之年齡、就學及受扶養之
                  程度，認其每月受扶養費用以2萬1000元為
                  當，核無過高之情形。自難僅因其尚有另外
                  兩名非婚生子女待扶養，即可謂乙○○每月扶
                  養費用為2萬1000元過高。
　　　　　　　②、職此，甲○○以伊尚有兩名非婚生子女需要扶
                  養，乙○○每月扶養費用以2萬1000元計算顯
                  屬過高為由，主張應以每月扶養費改為1萬5
                  000元為當云云，並無可取。
　　　　 ⒊依上說明，乙○○之親權由丙○○一人單獨行使較符合乙
           ○○之最佳利益；且依其受扶養之需要及程度每月扶
           養費以2萬1000元為適當，故甲○○抗告意旨略以：乙
           ○○之親權宜由兩造共同行使，並由丙○○為主要照顧
           者，較符合乙○○之最佳利益；又伊每月薪資約3萬元
           ，尚需扶養另外兩名非婚生子女黃郁翔（106年7月1
           5日生）、黃紹恩（107年11月2日），乙○○扶養費超
           過5000元部分，實已無力負擔，求為將原判決關於
           親權行使及扶養費超過5000元部分廢棄，改由兩造
           共同行使乙○○親權，並由丙○○擔任主要照顧者云云
           ，均無可取。
　　㈢、丙○○抗告意旨則略以：甲○○於兩造婚姻經宣告無效前，
        於不同男子各自生下黃郁翔（106年7月15日生）、黃紹
        恩（107年11月2日生），其價值觀及品行顯有偏差及不
        良，且甲○○目前與其母親、離異之長兄及受監護之女、
        未婚長姐等人同住環境複雜，年幼之乙○○若在甲○○家中
        過夜，恐受甲○○及其家人價值觀影響，求予將原判決附
        表所示之會面交往，關於過夜部分改定至乙○○小學五年
        級之後為宜云云。惟查：
　　　　⒈父母與未成年子女會面交往，乃基於親子關係所衍生
          之自然權利，其不僅係為人父母者之權利，更係未成
          年子女享受親情照拂之基本權利，未取得未成年子女
          親權行使負擔之一方，於未能與子女共同生活之情形
          下，仍能繼續與其子女接觸聯繫，是會面交往之實施
          為繼續性之事實狀態，乃基於人倫關係而來，為本於
          人性之固有權利，更是父母基於未成年子女保護教養
          關係之表現，亦得使子女仍有機會接受父母雙方感情
          之滋潤與關懷。
　　　　⒉原法院除審酌社會局調查報告外，並命家事調查官就
          丙○○擔憂甲○○之價值觀、居家環境複雜等因素，恐對
          乙○○產生不良影像乙節，予以實地訪視調查。參以家
          事調查官調查並觀察甲○○與乙○○之互動情形後，提出
          報告略以：「觀察乙○○對於甲○○住處環境熟悉，與甲
          ○○遊戲過程表情愉悅，並樂於與甲○○分享生活狀況，
          評估乙○○與甲○○有正向之情感及互動。......丙○○因
          憂慮甲○○價值觀、態度、環境複雜等，而希望乙○○於
          小學五年級之前不要與甲○○過夜會面，詳究丙○○所持
          理由並不足證明會面交往將對乙○○造成不利影響，參
          以過往甲○○亦無對乙○○有何不當之情事，自不應以此
          限制乙○○與甲○○維繫親情之機會。...」（見原審卷㈡
          第123頁），經綜合判斷後，認定乙○○與甲○○之會面
          交往，顯無排除過夜會面交往之必要，再佐以乙○○之
          親權既判定宜由丙○○一人單獨任之，並減少兩造因婚
          姻經判決無效後，對乙○○之負面影響，及乙○○之年齡
          、需求及兩造意見，酌定乙○○與甲○○之會面交往方式
          如原判決附表所示，並無對乙○○有何違反其最佳利益
          之情事。自難僅因甲○○於不同男子各別生下非婚生子
          黃郁翔、黃紹恩，即可謂為維護乙○○之最佳利益，於
          小學五年級前，不應令其與甲○○有過夜之會面交往。
　　　　⒊是以，丙○○抗告意旨略以：甲○○於兩造婚姻經宣告無
          效前，於不同男子各自生下黃郁翔（106年7月15日生
          ）、黃紹恩（107年11月2日生），其價值觀及品行顯
          有偏差及不良，且甲○○目前與其母親、離異之長兄及
          受監護之女、未婚長姐等人同住環境複雜，年幼之乙
          ○○若在甲○○家中過夜，恐受甲○○及其家人價值觀影響
          ，求予將原判決附表所示之會面交往，關於過夜部分
          改定至乙○○小學五年級之後為宜云云，並無可取。　
          　　　
　　㈣、從而，原法院酌定乙○○之親權由丙○○一人單獨任之；並
        定乙○○與甲○○間會面交往之方式及期間，如原判決附表
        所示；及甲○○自107年9月至乙○○成年之日止，按月於10
        日前，給付扶養費7000元，且參以家事事件法第107條
        準用第100條第4項規定，定逾期不履行喪失期限利益之
        範圍、條件等，以符合乙○○之最佳利益，於法均核無違
        誤。甲○○就原判決關於親權行使及扶養費部分，指謫原
        判決不當，求予廢棄，為無理由，應駁回其抗告。另丙
        ○○就原判決關於會面交往之方式部分，指謫原判決不當
        ，求予變更會面交往之方式，亦為無理由，應駁回伊之
        抗告。
三、據上論結，本件兩造之抗告均為無理由。裁定如主文。
中　　華　　民　　國　　109 　年　　7 　　月　28　　　日
                  家事法庭
                      審判長法  官  楊絮雲
                            法  官  李昆霖
                            法  官  郭顏毓
正本係照原本作成。
本裁定除以適用法規顯有錯誤為理由外，不得再抗告。如提起再
抗告，應於收受送達後10日內委任律師為代理人向本院提出再抗
告狀。並繳納再抗告費新臺幣１千元。
中　　華　　民　　國　　109 　年　　7 　　月　　28　　日

  　　　　　　　　　　　　　書記官  陳佳伶